【裁判字號】    99,上訴,1278
【裁判日期】    990714
【裁判案由】    違反臺灣地區與大陸地區人民關係條例等
【裁判全文】
臺灣高等法院刑事判決                99年度上訴字第1278號
上  訴  人
即  被  告  甲○○
選任辯護人  孫冬生律師
上列上訴人因違反臺灣地區與大陸地區人民關係條例等案件，不
服臺灣士林地方法院98年度訴字第359號，中華民國99年2月26日
第一審判決（起訴案號：臺灣士林地方法院檢察署98年度偵字第
7923號），提起上訴，本院判決如下：
    主  文
原判決關於使公務員登載不實暨定執行刑部分均撤銷。
甲○○被訴行使使公務員登載不實文書部分無罪。
其他上訴駁回。
    事  實
一、甲○○曾於民國94年間因違反毒品危害防制條例案件，經臺
    灣士林地方法院以94年度簡字第144號判決判處有期徒刑六
    月確定，於95年3月1日易科罰金執行完畢。詎甲○○猶不知
    悔改，明知徐麗艷（另經臺灣士林地方法院檢察署檢察官職
    權不起訴處分）為大陸地區人民，非經主管機關許可，不得
    進入臺灣地區，且其與大陸地區人民徐麗艷彼此間均無結婚
    之真意，竟為圖得徐麗艷入境臺灣地區後，每月可獲取新臺
    幣（下同）3萬元之利益，而與葉護強（另案由臺灣板橋地
    方法院審理）共同意圖營利，並基於使大陸地區人民非法進
    入臺灣地區之犯意聯絡，先由甲○○於97年7月20日前往大
    陸地區，於97年7月23日在大陸地區黑龍江省哈爾濱市公證
    處，與徐麗艷辦理虛偽之結婚，藉以取得該公證處核發之(2
    008)黑哈國公內民證字第2012號結婚公證書，再由甲○○返
    台後，於97年8月13日持該不實之結婚公證書至財團法人海
    峽交流基金會（下稱海基會）辦理認證，取得該會(97)核字
    第061722號證明書，並於同日填具大陸地區人民入出臺灣地
    區申請書、臺灣地區人民申請大陸地區配偶來臺團聚資料表
    及保證書，前往內政部入出國及移民署（下稱移民署），檢
    附上開文件以團聚名義申請徐麗艷來臺，使不知情之承辦人
    員實質審查後，核准申請並據以核發徐麗艷0000000000號中
    華民國臺灣地區入出境許可證。甲○○將該入出境許可證寄
    往大陸地區予徐麗艷收受後，徐麗艷遂持該入出境許可證，
    於97年11月12日搭乘BR-0870號班機來臺，通過移民署國境
    事務大隊、海關人員等公務查驗通過，非法進入臺灣地區。
    甲○○、徐麗艷於97年11月13日即前往臺北市內湖區戶政事
    務所，填寫內容不實之結婚登記申請書，連同上開在大陸地
    區取得之不實結婚公證書及經海基會認證之文件影本資料，
    一併交與該戶政事務所承辦結婚登記業務之人員，申請登記
    徐麗艷為其配偶，使不知情之承辦人員實質審查後，將此不
    實結婚事項登載於其職務上所掌管之戶籍資料上。徐麗艷入
    境後先居住於甲○○位於臺北市○○區○○街61巷76弄2號5
    樓住處，自97年12月起，由葉護強統籌安排與不特定男客從
    事性交易並接送前往應召（尚無證據證明甲○○有參與意圖
    使徐麗艷與他人性交以營利之行為），徐麗艷每次與男客從
    事性交易所收取3,500至5,000元不等之費用，除徐麗艷可抽
    1,800元，其餘歸應召站所有，因徐麗艷尚未還清應支付予
    葉護強之來臺費用，由葉護強每月給付甲○○3萬元。迨98
    年1月間，徐麗艷因覺甲○○住處太髒而無法忍受，便搬至
    臺北縣三重市○○街17號2樓居住，繼續從事應召，徐麗艷
    於98年2月間還清應支付葉護強之來臺費用18萬元後，即由
    徐麗艷自己繼續支付甲○○每月3萬元。嗣經警於98年4月1
    日查獲上開應召站，並循線查悉上情。
二、案經臺北市政府警察局內湖分局報請臺灣士林地方法院檢察
    署檢察官偵查起訴。
    理  由
甲、程序方面：
一、按檢察官職司追訴犯罪，就審判程序之訴訟構造言，檢察官
    係屬與被告對立之當事人一方，偵查中對被告以外之人所為
    之偵查筆錄，或被告以外之人向檢察官所提之書面陳述，性
    質上均屬傳聞證據。在理論上，如未予被告反對詰問、適當
    辯解之機會，一律准其為證據，似有違當事人進行主義之精
    神，對被告之防禦權亦有所妨礙；然而現階段刑事訴訟法規
    定檢察官代表國家偵查犯罪、實施公訴，必須對於被告之犯
    罪事實負舉證之責，依法其有訊問被告、證人及鑑定人之權
    ，證人、鑑定人且須具結，而實務運作時，偵查中檢察官向
    被告以外之人所取得之陳述，原則上均能遵守法律規定，不
    致違法取供，其可信性極高，為兼顧理論與實務，乃於修正
    刑事訴訟法時，增列第159條之1第2項，明定被告以外之人
    （含被害人、證人等）於偵查中向檢察官所為陳述，除顯有
    不可信之情況外，得為證據（最高法院95年度臺上字第1044
    號判決參照）。且刑事訴訟法第159條之1第2項，明定被告
    以外之人於偵查中向檢察官所為陳述，除顯有不可信之情況
    外，得為證據。該所謂「不可信之情況」，由法院審酌被告
    以外之人於陳述時之外在環境及情況而為判斷。而被告以外
    之人於偵查時，是否與被告對質，與其陳述時之外在環境並
    無必然之關聯，自不得以偵查中未經被告詰問，逕認該陳述
    無證據能力。至該等陳述與事實是否相符，要屬證據證明力
    之問題，與證據能力之有無，不容混淆（最高法院94年度臺
    上字第7132號判決、95年度臺上字第1585號判決參照）。查
    證人徐麗艷於98年8月25日檢察官偵查光碟，業經原審當庭
    勘驗，觀諸該勘驗結果，證人徐麗艷於98年8月25日檢察官
    偵查時之陳述，其對檢察官之問題均能為連續陳述，且陳述
    其與被告假結婚及來臺賣淫之經過等節，均係其親身經歷，
    並經具結以擔保真實性，亦無受到脅迫、誘導等不正取供之
    情形，此有原審勘驗筆錄在卷可稽（見原審卷第55頁至第64
    頁），本院衡酌證人徐麗艷筆錄作成之外部狀況為整體考量
    ，並無顯不可信之情況存在，揆諸前開說明，證人徐麗豔於
    98年8月25日檢察官偵查時經具結所為之證述，自有證據能
    力，被告抗辯證人徐麗艷於98年8月25日檢察官偵查時之陳
    述，未經被告行使詰問權而無證據能力乙節，無足採信。
二、再按偵查犯罪機關依法定程序監聽之錄音，如已踐行調查證
    據程序，非不可採為認定犯罪事實之基礎，此觀刑事訴訟法
    第165條之1第2項之規定自明。又監聽錄音製作之譯文，如
    僅為偵查犯罪機關單方面製作，而被告或訴訟關係人對其真
    實性復有爭執，法院自應依上開規定勘驗該監聽之錄音踐行
    調查證據之程序，以確認該監聽錄音譯文之真實性，定其取
    捨，不得逕以該監聽錄音之譯文，採為認定被告有罪之基礎
    。亦即警察機關對犯罪嫌疑人依法監聽電話所製作之通訊監
    察紀錄譯文，為該監聽電話錄音之「派生證據」，若被告對
    該通訊監察紀錄譯文有所爭執，而就監聽電話錄音帶又無直
    接播放勘驗之困難，在未辨明該監察紀錄譯文之真正時，自
    不能遽以該通訊監察紀錄譯文採為論罪之基礎。準此，是項
    監聽譯文倘係公務員（員警）依法定程序而取得，被告或訴
    訟關係人就其真實性復無爭執（即不否認譯文所載對話內容
    之真實無偽），法院並曾依刑事訴訟法第165條第1項規定，
    踐行證據調查之法定程序，向被告宣讀或告以要旨，則其自
    得採為認定被告有罪之基礎，而有證據能力（參照最高法院
    96年度臺上字第7147號判決意旨）。查本件判決援引通訊監
    察譯文所載有關被告與葉護強間通話內容，係經法院依通訊
    保障及監察法規定，核發通訊監察書所執行之監聽內容，有
    臺灣板橋地方法院98年聲監字第000059號通訊監察書可稽（
    見98年度偵字第7923號偵查卷第23頁），且被告亦供承該等
    通訊監察譯文內容確為其與葉護強間對話內容無訛（見本院
    卷第32頁背面），上揭通訊監察譯文亦經本院於審理時踐行
    刑事訴訟法第165條第1項之法定程序，揆諸上開說明，上揭
    通訊監察譯文應有證據能力。
三、再按被告以外之人於審判外之言詞或書面陳述，除法律有規
    定者外，不得作為證據，刑事訴訟法第159條第1項定有明文
    。又被告以外之人於審判外之陳述，雖不符同法第159條之1
    至第159條之4之規定，但經當事人於審判程序同意作為證據
    ，法院審酌該言詞陳述或書面陳述作成時之情況，認為適當
    者，亦得為證據；當事人、代理人或辯護人於法院調查證據
    時，知有第159條第1項不得為證據之情形，而未於言詞辯論
    終結前聲明異議者，視為有前項之同意，刑事訴訟法第159
    條之5亦有明文。經查，本件判決所援引證人葉護強於警詢
    、偵查時之陳述，雖屬被告以外之人於審判外之陳述，而為
    傳聞證據，惟當事人及辯護人於本院準備程序中並未爭執該
    等陳述之證據能力，且迄至言詞辯論終結前亦未再聲明異議
    ，本院審酌上開證據資料製作時之情況，尚查無違法不當及
    證明力明顯過低之瑕疵，亦認為以之作為證據應屬適當，故
    揆諸前開法律規定與說明，爰逕依刑事訴訟法第159條之5規
    定，認前揭證據資料有證據能力。
四、末按刑事訴訟法第308條規定：「判決書應分別記載其裁判
    之主文與理由；有罪之判決並應記載犯罪事實，且得與理由
    合併記載。」，同法第310條第1款規定：「有罪之判決書，
    應於理由內分別情形記載左列事項：一、認定犯罪事實所憑
    之證據及其認定之理由。」，及同法第154條第2項規定：「
    犯罪事實應依證據認定之，無證據不得認定犯罪事實。」揆
    諸上開規定，刑事判決書應記載主文與理由，於有罪判決書
    方須記載犯罪事實，並於理由內記載認定犯罪事實所憑之證
    據及其認定之理由。所謂認定犯罪事實所憑之「證據」，即
    為該法第154條第2項規定之「應依證據認定之」之「證據」
    。職是，有罪判決書理由內所記載認定事實所憑之證據，即
    為經嚴格證明之證據，另外涉及僅須自由證明事項，即不限
    定有無證據能力之證據，及彈劾證人信用性可不具證據能力
    之彈劾證據。在無罪判決書內，因檢察官起訴之事實，法院
    審理結果，認為被告之犯罪不能證明，而為無罪之諭知，則
    被告並無檢察官所起訴之犯罪事實存在，既無刑事訴訟法第
    15 4條第2項所規定「應依證據認定之」事實存在，因此，
    判決書僅須記載主文及理由，而理由內記載事項，為法院形
    成主文所由生之心證，其論斷僅要求與卷內所存在之證據資
    料相符，或其論斷與論理法則無違，通常均以卷內證據資料
    彈劾其他證據之不具信用性，無法證明檢察官起訴之事實存
    在，所使用之證據並不以具有證據能力之證據為限，是以本
    件關於被告行使使公務員登載不實文書部分，既經本院認定
    犯罪不能證明，本判決就該部分即不再論述所援引有關證據
    之證據能力，併此敘明。
乙、實體方面：
壹、有罪部分：
一、訊據被告甲○○矢口否認有何意圖營利使大陸地區人民非法
    進入臺灣地區之犯行，辯稱：伊和徐麗艷是真結婚，有經過
    合法程序，徐麗艷有跟伊住在一起，是後來跟伊吵架才跑出
    去云云。經查：
  (一)被告於97年7月20日前往大陸地區，於97年7月23日在大陸地
    區黑龍江省哈爾濱市公證處，與徐麗艷辦理結婚登記，領得
    結婚公證書；又被告返台後，於97年8月13日持結婚公證書
    至海基會辦理認證，取得海基會系爭證明書後，填具大陸地
    區人民入出臺灣地區申請書、臺灣地區人民申請大陸地區配
    偶來臺團聚資料表及保證書，前往移民署檢附上開文件以團
    聚名義申請徐麗艷來臺，經承辦人員審查後核准並核發入出
    境許可證，被告將入出境許可證寄往大陸地區予徐麗艷收受
    後，徐麗艷遂持入出境許可證，於97年11月12日來臺；被告
    及徐麗艷於97年11月13日即前往臺北市內湖區戶政事務所，
    填寫結婚登記申請書，連同結婚公證書及經海基會認證之文
    件影本資料，一併交與該戶政事務所承辦結婚登記業務之成
    年公務人員，申請登記證人徐麗艷為其配偶，使承辦人員將
    此結婚事項登載於戶籍資料上之事實，業據被告供承在卷，
    復有旅客入出境記錄查詢、海基會97年8月13日(97) 核字第
    061722號及(97)核字第061720號證明書、97年10 月8日被告
    之內政部移民署臺北市專勤隊面談紀錄及面談結果建議表、
    大陸地區人民入出臺灣地區申請書、臺灣地區人民申請大陸
    地區配偶來臺團聚資料表、保證書、大陸地區人民明細資料
    報表、大陸地區人民申請來台查詢、旅客入出境記錄查詢、
    97年11月12日內政部入出國及移民署面談紀錄及面談結果建
    議表、臺北市內湖區戶政事務所97年11月13日戶結證字第00
    012108號結婚證明書各1份，及臺北市內湖區戶政事務所99
    年5月19日北市內戶資字第09930517900號函附結婚登記申請
    書、戶籍謄本等在卷可憑（見98年度偵字第7923號卷第63、
    78-80、81-87、66-6  8、76、72-73、74、75、54、61、65
    、69-71、77、53頁，及本院卷第37頁至第42頁），而證人
    徐麗艷於98年8月25日檢察官偵查時證述：97年5月伊透過朋
    友「千千」認識葉護強，葉護強說可以用假結婚方式來臺賣
    淫賺錢，伊答應後，葉護強及被告用電話與伊聯繫，被告於
    97年7月19日到哈爾濱和伊辦結婚手續，伊是和被告以假結
    婚的方式來臺從事賣淫應召工作，沒有結婚的真意，面談內
    容是被告拿資料叫伊背一背，當時由葉護強和被告一起去接
    機，伊一開始住在被告臺北市○○區○○街61巷76弄2號5樓
    住處，也有辦理宴客，是為了取信不知情之被告母親，97年
    12月間伊即由葉護強安排從事賣淫應召工作，至98年1月初
    因伊不習慣被告家中髒亂，故由葉護強安排住到臺北縣三重
    市○○街17號2樓，繼續從事賣淫工作到被查獲前，伊應召
    價碼為3,500元至5,000元不等，每1件性交易可得1,800元，
    每個月由葉護強從賣淫所得內支付被告老公費3萬元外，再
    扣還葉護強辦伊來臺的費用18萬元，98年2月間伊還清給葉
    護強的18萬元後，曾親手支付被告老公費3萬元2次等語（見
    98年偵字第7923號卷第201-  207頁、原審卷第55-64頁勘驗
    筆錄），再觀諸被告持用之門號0000000000號行動電話曾於
    98年1月25日、98年2月2日，傳送予葉護強所持用門號00000
    00000號行動電話之簡訊亦顯示：「楊董（指葉護強）你晚
    上方便匯一萬給我嗎」、「楊董我的薪水還有一萬五可以領
    對不對，對的話方便中午匯給我嗎，我的帳號是440210  」
    等索討薪水之詞句，且被告與葉護強上揭行動電話於98年2
    月9日通話內容為（其中A為被告，B為葉護強）：「B：你今
    天有放假嗎？」、「A：有啊」、「B：啊你媽呢」、「A：
    我媽下午會回來啊」、「B：我看她（指徐麗艷）要回去嗎
    」、「A：她又休假喔」、「B：你盡量喔你媽那邊要跟她講
    好」、「A：有啊」、「B：．．嗯要怎麼說」、「A：沒有
    啦就是最起碼，你半個月要回來1次，我又沒有叫她每個禮
    拜回來，對嗎，兩個禮拜回來1次，半個月回來1次應該不過
    分嘛，算是現在過年，初一就出去到現在，半個月了我媽才
    在念，我才不知道要怎麼講，就是這樣啦」、「B：你就說
    她家不好過，急著要賺錢嘛」、「A：最起碼半個月要回來
    一次，我的要求就是最起碼半個月要回來一次」、「B：對
    啦，我說實話啦她們做這行的喔」、「A：嗯」、「B：要怎
    麼講」、「A：沒有啊」、「B：我是有跟她講她就說」、「
    A：她回來我又沒有把她綁住，她要哪時候走我也沒說怎樣
    ，只是回來看看我媽，我媽媽也比較安心，對不對」、「B
    ：我知道啦，你也知道她做這行的喔」、「A：嗯」、「B：
    你也知道她做這行，要怎麼講，反正錢放在前面啦」、「A
    ：我說那沒關係，那拖半個月回來一次我媽媽還能接受，這
    樣半個月一次應該沒有那個啊」、「B：嘿啊」、「A：我只
    是要求她回來給我媽看一下而已啊，．．對，這就是我們就
    是偷偷的在做這個程序，一定要這樣做，要不然到時候爆（
    被抓）的時候，她跟我媽媽，我對我媽媽不是很不好意思，
    對不對」等語，此有通訊監察譯文可稽（見98年偵字第7923
    號卷第25-26頁、第29-33頁），依上開被告與葉護強間之通
    話內容，雙方於電話中商討因被告與徐麗艷未同居，如何應
    付被告之母親，及論及有關徐麗艷部分涉及非法行為而唯恐
    遭查獲等情。復衡諸被告於臺北富邦商業銀行內湖分行所開
    立帳號000000000000000號帳戶存摺影本，有葉護強匯款予
    被告之紀錄（見98年偵字第7923號卷第34-35頁），此亦據
    被告於警詢時供承在卷（見98年度偵字第7923號卷第20頁至
    第21頁），則證人徐麗艷上開所證其與被告假結婚來臺後，
    為取信不知情之被告母親，而辦理宴客，且初始係由葉護強
    支付被告老公費3萬元乙節，核與事實相符，堪予採信，足
    認被告為圖得徐麗艷入境臺灣地區後，每月可獲取3萬元之
    利益，而與葉護強共同意圖營利，利用被告與徐麗艷假結婚
    之方式，使大陸地區人民徐麗艷非法進入臺灣地區。至被告
    雖聲請傳喚證人徐麗艷到庭對質詰問，惟證人徐麗艷已於98
    年9月23日出境，有內政部警政署國人入出境資料1份附卷可
    憑（見原審卷第32頁），且主管機關依大陸地區人民進入臺
    灣地區許可辦法第19條第1項第7款、第3項第6款之規定，因
    有事實足認係通謀而為虛偽結婚之事由，自出境之日起5至
    10年不予許可大陸地區人民申請進入臺灣地區停留，已難令
    證人徐麗艷到庭接受被告及辯護人之詰問，而依上開證人徐
    麗艷之證詞及通訊監察譯文，暨大陸地區人民入出臺灣地區
    申請書、臺灣地區人民申請大陸地區配偶來臺團聚資料表、
    保證書等證據，已足證明被告以其與徐麗艷假結婚之方式，
    使大陸地區人民徐麗艷非法進入臺灣地區行為，自無再予傳
    喚證人徐麗艷之必要，併此敘明。
  (二)被告雖另辯稱：伊和徐麗艷是真結婚，有經過合法程序，徐
    麗艷是後來跟伊吵架才跑出去云云，惟查：
    被告於移民署面談及警詢時供稱：伊交付徐麗艷父親人民
      幣3萬元的聘金，包含徐麗艷到臺灣的機票錢，沒有金飾
      ，伊在臺灣有買一只金戒指送徐麗艷云云（見98年偵字第
      7923號卷第14-17、67頁），證人徐麗艷於移民署面談則
      陳述：97年7月21日被告在哈爾濱市如家快捷酒店房間給
      伊父母3萬元人民幣，並在如家快捷酒店給伊1只金戒指云
      云（見98年偵字第7923號卷第70頁），則對何時交付戒指
      等親身經歷且為婚姻關係之重大事項，兩者所述不一，是
      否確屬真實結婚，已屬有疑。
    次查，被告於警詢時供稱：伊與葉護強認識大約2年，是
      朋友關係，98年2月2日伊傳給葉護強「楊董我的薪水還有
      一萬五可以領對不對」之簡訊，是伊向葉護強要錢的簡訊
      ，因當時伊是以薪水借錢給葉護強，存摺明細98年1 月25
      日1萬元、98年2月2日15,000元，是葉護強還伊的錢，98
      年2月23日2筆共15,000元，是伊向葉護強借的，葉護強在
      伊補請那次沒有來，是事後到伊家由伊介紹而認識徐麗艷
      云云（見98年偵字第7923號卷第18-21頁），然證人葉護
      強於警詢時證述：伊和徐麗艷是98年1月在三重市85度C咖
      啡廳認識，由伊主動搭訕徐麗艷，徐麗艷留電話給伊，伊
      再和徐麗艷聯繫，伊負責接送徐麗艷至各飯店從事賣淫工
      作，伊認識徐麗艷後，98年1月載徐麗艷回家時看過被告
      一次，後來以電話聯絡，伊和被告沒有關係，也不知道被
      告手機號碼，98年2月2日被告傳給伊的簡訊，是被告向伊
      借15,000元云云（見98年偵字第7923號卷第49-51頁），
      就被告葉護強2人間金錢往來，及徐麗艷與葉護強認識之
      經過，被告與證人葉護強所述亦有矛盾。
    證人葉護強固於98年7月22日檢察官偵查時改稱：伊和被
      告於96年間認識，97年11月底被告結婚宴客，伊只有拿禮
      金過去給被告，沒有簽禮金簿，那是第一次見到徐麗艷，
      只有打招呼沒講話，過了5、6天伊去被告家中坐，才有和
      徐麗艷講到話，互留電話，後來徐麗艷和被告吵架，徐麗
      艷打電話跟伊說在三重85度C，伊過去找徐麗艷聊天，不
      算是搭訕，徐麗艷說有小孩要養，問伊有無認識可以做賣
      淫的工作，伊透過朋友阿德知道應召站電話，伊有打電話
      去問，應召站自己和徐麗艷聯絡，後來徐麗艷說想要伊載
      ，伊就答應，徐麗艷要到哪接客，公司是聯絡伊，伊上班
      、下班、約收帳的地點會和公司聯絡；伊曾和被告互有金
      錢借貸，98年2月2日被告傳給伊的簡訊提及「薪水」，可
      能是伊之前曾經跟被告提到若伊老婆知道伊有欠人家錢會
      生氣，被告才這樣寫，98年1月間伊匯款給被告前2次，是
      伊還錢給被告，後2次是被告向伊借款云云（見98年偵字
      第7923號卷第187-191頁），惟被告與證人葉護強於98年7
      月22日係自行至臺灣士林地方法院檢察署開庭，且一同在
      庭外等候乙節，為證人葉護強證陳在卷（見98年偵字第79
      23號卷第187頁），並有臺灣士林地方法院檢察署點名單1
      紙可佐（見98年偵字第7923號卷第186頁），被告即有與
      證人葉護強串證之機會，證人葉護強翻異前詞所為證述真
      實性，已非無疑，況證人葉護強上揭證述，亦與證人徐麗
      艷於98年8月25日檢察官偵查時所證葉護強與被告利用假
      結婚之方式，使其進入臺灣地區乙節齟齬，證人葉護強上
      揭證述，顯係迴護被告之詞，與事實不符，委無足採。
    被告及辯護人固辯以證人徐麗艷於98年8月25日檢察官偵
      查時所為證述係經檢察官利誘而為，故無證明力云云，惟
      經原審勘驗98年8月25日檢察官偵查光碟，證人徐麗艷自
      偵訊開始即自承其與被告假結婚之犯行，檢察官並無向證
      人徐麗艷提及給予不起訴處分，或有其他利誘其陳述之情
      事，此有原審勘驗筆錄附卷可憑（見原審卷第55-64頁）
      ，況證人徐麗艷於98年9月1日尚寫陳情書向承辦檢察官表
      示希望能早日結案回家團聚，有陳情書1份在卷可考（見
      原審卷第226-227頁），益證證人徐麗艷對其是否可獲不
      起訴處分或儘速遣返，始終毫無所悉，檢察官並無利誘之
      行為，其證詞之證明力並無瑕疵可指，被告上開所辯尚無
      足採。
    至被告雖於原審審理時提出其與徐麗艷之出遊照片12張（
      見98年度審訴字第818號卷第32-35頁），欲證明其與徐麗
      艷確有實際交往，惟被告自始即係預謀以假結婚方式使徐
      麗艷來臺，並背誦資料以應付移民署面談等情，業經證人
      徐麗艷證述如前，該等照片無非係為矇騙移民署審核所拍
      攝，自難執為對被告有利之認定。
  (三)綜上，被告前揭所辯，顯係事後圖卸刑責之詞，不足採信，
    此部分事證業臻明確，被告犯行堪予認定，應予依法論科。
二、按臺灣地區與大陸地區人民關係條例第79條第1項對於違反
    同條例第15條第1款所定不得使大陸地區人民非法進入臺灣
    地區之處罰，旨在防止大陸地區人民非法進入臺灣地區，以
    維護臺灣地區之安全與安定；所稱「非法」，自應從實質上
    之合法性予以判斷，凡評價上違反法秩序之方法，均屬「非
    法」；參照行政程序法第119條第1款、第2款規定，受益人
    以詐欺、脅迫或賄賂方法，使行政機關作成行政處分者；或
    對重要事項提供不正確資料或為不完全陳述，致使行政機關
    依該資料或陳述而作成行政處分者，其信賴不值得保護；故
    在大陸地區通謀虛偽結婚，以不實之結婚證明辦理入境手續
    ，憑以進入臺灣地區，其所持之入境許可文件雖係入出境主
    管機關所核發，形式上為合法，但因以虛偽方法而取得，即
    不具實質上之合法性，仍屬非法進入臺灣地區，是使大陸地
    區人民以假結婚真入境之脫法方式，進入臺灣地區者，即該
    當此罪（最高法院92年度台上字第40號判決、94年度台上字
    第1064號判決意旨參照）。查被告甲○○意圖營利，為賺取
    每月3萬元之利益，利用假結婚之脫法方式，使大陸地區人
    民徐麗艷進入臺灣地區，核其所為係違反臺灣地區與大陸地
    區人民關係條例第15條第1款不得使大陸地區人民非法進入
    臺灣地區之規定，應依同條例第79條第2項規定論處。被告
    與葉護強間，就意圖營利使大陸地區人民非法進入臺灣地區
    犯行，有犯意聯絡及行為分擔，為共同正犯。又查，被告前
    有如事實欄所載犯罪科刑及執行紀錄，有本院被告前案紀錄
    表在卷可稽，其於有期徒刑執行完畢後，5年以內故意再犯
    本件有期徒刑以上之罪，為累犯，應依刑法第47條第1項規
    定加重其刑。
三、原審以被告意圖營利而使大陸地區人民非法進入臺灣地區部
    分罪證明確，適用臺灣地區與大陸地區人民關係條例第15條
    第1款、第79條第2項，刑法第11條前段、第28條、第47條第
    1項，審酌被告為圖金錢，與葉護強配合而與徐麗艷假結婚
    ，使徐麗艷非法入境臺灣，妨害大陸地區居民入境臺灣事務
    之管理甚鉅，且於犯後仍飾詞卸責，不知悔改，暨其犯罪之
    動機、目的、手段、生活狀況、品行、智識程度、犯罪所生
    之危害等一切情狀，就被告所犯意圖營利而使大陸地區人民
    非法進入臺灣地區罪，量處有期徒刑三年十月，經核認事用
    法均無違誤，亦無量刑輕重相差懸殊等裁量權濫用之情形，
    量刑亦屬妥適。被告執前詞否認犯罪，就此部分提起上訴，
    核無理由，應予駁回。
貳、無罪部分：
一、公訴意旨略以：被告甲○○於97年11月13日前往臺北市內湖
    區戶政事務所，填寫內容不實之結婚登記申請書，連同上開
    在大陸地區取得之不實系爭結婚公證書及經海基會認證之文
    件影本資料，一併交與該戶政事務所承辦結婚登記業務之公
    務人員，申請登記徐麗艷為其配偶，使不知情之承辦人員將
    此不實結婚事項登載於其職務上所掌管之戶籍登記簿、戶籍
    謄本公文書上，致生損害於戶政機關對戶籍管理之正確性，
    因認被告涉犯刑法第216條、第214條之行使使公務員登載不
    實文書罪嫌。
二、按犯罪事實應依證據認定之，無證據不得認定犯罪事實，又
    不能證明被告犯罪者，應諭知無罪之判決，刑事訴訟法第15
    4條第2項、第301條第1項分別定有明文。次按認定不利於被
    告之事實，須依積極證據，茍積極之證據本身存有瑕疵而不
    足為不利於被告事實之認定，即應為有利於被告之認定，更
    不必有何有利之證據，而此用以證明犯罪事實之證據，猶須
    於通常一般人均不至於有所懷疑，堪予確信其已臻真實者，
    始得據以為有罪之認定，倘其證明尚未達到此一程度，而有
    合理性之懷疑存在，致使無從為有罪之確信時，即應為無罪
    之判決，此有最高法院 82年度臺上字第163號判決、76年臺
    上字第4986號、 30年上字第816號等判例意旨可資參照。而
    刑事訴訟法第161條已於91年2月8日修正公布，其第1項規定
    ：檢察官就被告犯罪事實，應負舉證責任，並指出證明之方
    法，因此檢察官對於起訴之犯罪事實，應負提出證據及說服
    之實質舉證責任，倘所提出之證據，不足為被告有罪之積極
    證明，或其指出證明之方法，無從說服法院以形成被告有罪
    之心證，基於無罪推定之原則，自應為被告無罪判決之諭知
    ，最高法院 92年臺上字第128號判例可資參照。又當事人得
    聲請法院調查證據，而法院為發見真實，亦得依職權調查證
    據，但限於維護公平正義或對被告之利益有重大關係之事項
    為限，修正刑事訴訟法第163條第 1、2項定有明文。故法院
    固得依職權調查證據，但並無蒐集證據之義務。蒐集證據乃
    檢察官或自訴人之職責，事實審法院應以調查證據為其主要
    職責，其調查之範圍，亦以審判中所存在之一切證據為限，
    案內不存在之證據，即不得責令法院為發現真實，應依職權
    從各方面蒐集證據（最高法院91年度臺上字第5846號判決可
    資參照）。
三、再按刑法第214條所謂使公務員登載不實事項於公文書罪，
    須一經他人之聲明或申報，公務員即有登載之義務，並依其
    所為之聲明或申報予以登載，而屬不實之事項者，始足構成
    ，若其所為聲明或申報，公務員尚須為實質之審查，以判斷
    其真實與否，始得為一定之記載者，即非本罪所稱之使公務
    員登載不實，此有最高法院73年台上字第1710號判例可資參
    照。次按97年5月28日修正公布戶籍法第33條第1項規定：「
    結婚登記，以雙方當事人為申請人。但於中華民國97年5月
    22日以前（包括97年5月22日當日）結婚，或其結婚已生效
    者，得以當事人之一方為申請人。」，第2項則規定：「前
    項但書情形，必要時，各級主管機關及戶政事務所得請相關
    機關協助查證其婚姻真偽，並出具查證資料。」，依其修正
    理由說明：「為利各級主管機關及戶政事務所釐清修正條文
    第一項但書婚姻之真偽，爰增列修正條文第二項，明文規定
    於必要時，得請相關機關協助查證婚姻之真偽，該等機關並
    應出具查證資料。」等語，顯係為配合民法親屬編第982條
    將儀式婚修正為登記婚，將本可由當事人一方申辦理結婚登
    記（按修正前戶籍法第35條規定結婚登記，以當事人之一方
    為申請人。），修正為應由雙方當事人申請辦理結婚登記，
    並賦予戶政事務所得請相關機關協助查證其婚姻真偽。且依
    戶籍法施行細則第13條、第14條規定，申請人於申請結婚戶
    籍登記時，應提出證明文件，經戶政事務所查驗後，得以影
    本或正本留存，是關於結婚戶籍登記，於97年5月28日修正
    前，因民法採儀式婚，戶政機關無實質查驗結婚真偽之必要
    ，得由當事人之一方為申請即可，戶政機關斯時僅為形式審
    查而非實質審查，而於97年5月28日戶籍法修正後，戶政機
    關關於結婚登記則為實質審查。本件被告甲○○係於97年11
    月13日與徐麗艷前往臺北市內湖區戶政事務所為結婚登記，
    是時戶籍法已經修正，故縱使被告明知無結婚之實，而使戶
    政機關公務員為結婚之登記，惟因戶政機關對於結婚登記事
    項，本有實質之審查權，以判斷其真實與否，始得為一定之
    記載者，揆諸前揭最高法院判例意旨，亦難論以刑法第21 4
    條之罪。
四、綜上，被告於97年11月13日與徐麗艷即前往臺北市內湖區戶
    政事務所，填寫內容不實之結婚登記申請書，連同上開在大
    陸地區取得之不實結婚公證書及經海基會認證之文件影本資
    料，一併交與該戶政事務所承辦結婚登記業務之人員，申請
    登記徐麗艷為其配偶之行為，並不構成刑法第214條之使公
    務員登載不實公文書罪，亦無論以刑法第216條、第214條之
    行使使公務員登載不實文書罪之餘地，揆諸前揭說明，自應
    就被告行使使公務員登載不實文書部分為無罪判決之諭知。
    原審未予詳查，逕就此部分論處被告罪刑，容有未洽，應由
    本院將原判決此部分撤銷，改諭知被告無罪之判決，以臻適
    法。
據上論斷，應依刑事訴訟法第368條、第369條第1項前段、第364
條、第301第1項，判決如主文。
本案經檢察官王壬貴到庭執行職務。
中    華    民    國    99    年    7     月    14    日
                  刑事第二十三庭審判長法  官  許宗和
                                      法  官  沈君玲
                                      法  官  林海祥
以上正本證明與原本無異。
意圖營利使大陸地區人民非法進入臺灣地區部分如不服本判決，
應於收受送達後10日內向本院提出上訴書狀，其未敘述上訴之理
由者並得於提起上訴後10日內向本院補提理由書（均須按他造當
事人之人數附繕本）「切勿逕送上級法院」。
行使使公務員登載不實文書部分不得上訴。
                                      書記官  林淑貞
中    華    民    國    99    年    7     月    14    日
附錄：本案論罪科刑法條全文
臺灣地區與大陸地區人民關係條例第15條
下列行為不得為之：
一、使大陸地區人民非法進入臺灣地區。
二、明知臺灣地區人民未經許可，而招攬使之進入大陸地區。
三、使大陸地區人民在臺灣地區從事未經許可或與許可目的不符
之活動。
四、僱用或留用大陸地區人民在臺灣地區從事未經許可或與許可
範圍不符之工作。
五、居間介紹他人為前款之行為。
臺灣地區與大陸地區人民關係條例第79條
違反第 15 條第 1 款規定者，處 1 年以上 7 年以下有期徒刑，
得併科新臺幣一百萬元以下罰金。
意圖營利而犯前項之罪者，處 3 年以上 10 年以下有期徒刑，得
併科新臺幣五百萬元以下罰金。
前二項之首謀者，處 5 年以上有期徒刑，得併科新臺幣一千萬元
以下罰金。

司法院資訊處製作；財團法人民間司法改革基金會備份。
